臺灣臺東地方法院刑事判決　　　　　　　　　　　　　　九十二年度訴緝字第九號
　　公　訴　人　臺灣臺東地方法院檢察署檢察官
　　被　　　告　乙○○
　　指定辯護人　本院公設辯護人　甲○○
右列被告因偽造有價證券等案件，經檢察官提起公訴（八十九年度偵字第三二七號）
，本院判決如左：
    主  文
乙○○連續意圖供行使之用，而偽造有價證券，處有期徒刑肆年。偽造之如附表所示
本票參紙（含偽造「鄭國欽」印文捌枚、指印肆枚、署押參枚）及扣案之空白本票拾
壹紙（票號：三九九四九○─三九九五○○）、「鄭國欽」印章壹顆均沒收。
其餘被訴部分無罪。
    事  實
一、乙○○基於意圖供行使之用之概括犯意，於民國八十八年六月二十二日，連續在
    其高雄市○○○路十七號五樓之二租處，利用不知情之不詳人士，偽簽「鄭國欽
    」之署名於如附表所示之三紙本票發票人欄內、填載各該本票上應記載事項，並
    以其於不詳時間、地點利用不知情之人偽刻之「鄭國欽」印章一顆，蓋用於如附
    表所示編號１、３之本票上，及蓋用指印於如附表所示編號２之本票上，以此方
    式偽造以「鄭國欽」名義所簽發之如附表所示本票三紙（各紙票面金額、發票日
    、到期日及偽造之印文、署押數目詳如附表所示），足以生損害於鄭國欽之權益
    ，並於偽造完成後，基於意圖為自己不法之所有之概括犯意：(1)於同年月二十二
    日，向戊○○佯稱自己是「鄭國欽」，邀其合夥經營生意，並持附表編號１之本
    票交付戊○○供擔保而行使之，致戊○○陷於錯誤，交付新臺幣（下同）五萬元
    ；(2)於同年月二十三日復以同一手法，持編號２之本票供擔保，向戊○○詐騙八
    萬元，前後二次計詐騙十三萬元得手。嗣因戊○○發覺有異，乃持上開本票報警
    處理，偕警於同年月二十四日下午二時三十分許，在上址查獲乙○○，並扣得偽
    造之「鄭國欽」印章一枚、如附表３所示之本票一紙，及預備供偽造用之空白本
    票十一紙（票號：三九九四九○─三九九五○○）。
二、案經戊○○訴由高雄市政府警察局移送臺灣高雄地方法院檢察署呈請臺灣高等法
    院檢察署令轉臺灣臺東地方法院檢察署檢察官偵查起訴。
    理  由
壹、關於本件扣押物證據能力有無之認定：
一、如附表所示之編號１、２之本票，係告訴人戊○○所提出於警方，而非於搜索被
    告住處時所取得，此業據被告自承在卷（見本院九十三年八月二十五日審判筆錄
    ），核與戊○○所指：該二紙本票係被告分別於八十八年六月二十二日、二十三
    日以鄭國欽名義開立，交付與伊等語（見八十八年六月二十四日警詢筆錄）相符
    ，應堪認定，是卷附搜索扣押證明筆錄將此部分亦註記在搜索扣押物之列，應係
    誤載，則此二張本票既係由告訴人自行交司法警察扣案，自無下列搜索合法與否
    之問題，合先敘明。
二、按對於被告之身體、物件及住宅或其他處所，必要時得搜索之；搜索，應用搜索
    票。搜索票，於偵查中由檢察官簽名，審判中由審判長或受命推事簽名；司法警
    察或司法警察官逮捕被告或執行拘提、羈押時，雖無搜索票，得逕行搜索其身體
    ；有左列情形之一者，司法警察或司法警察官雖無搜索票，得逕行搜索其住宅或
    其他處所：一、因逮捕被告或執行拘提、羈押者。二、因追躡現行犯或逮捕脫逃
    人者。三、有事實足信為有人在內犯罪而情形急迫者。前項搜索，應於執行後二
    十四小時內，呈報檢察官或法院。九十年一月十二日修正前刑事訴訟法第一百二
    十二條第一項、第一百二十八條第一項、第二項、第一百三十條、第一百三十一
    條定有明文。查被告於八十八年六月二十四日，因告訴人戊○○指訴在同年六月
    二十二日遭其詐欺，此有「民眾請求警察機關辦理普通刑事案件申告書」一紙在
    卷可參，並經證人即當日執行搜索員警丁○○、己○○證述無訛，然本件縱有如
    告訴人所指之詐欺情事，其向司法警察機關申告之時，被告之詐欺犯行早已完成
    ，要非現行犯甚明，且時距告訴人所指詐欺之日亦已相隔二日之久，亦難認有何
    急迫之情。雖證人丁○○、己○○均證稱：是被告主動打開抽屜讓渠等察看，才
    扣得扣案之本票、印章、契約書、身分證等語，然此為被告所否認，再衡以常情
    ，被告既將上開之物均置於抽屜中，顯難期待被告主動取出或同意警方搜索，而
    此一同意之旨，復未記載於前開筆錄之中，尚乏證據足認本件被告有同意司法警
    察搜索之情形。是以，本件警方未取得搜索票而對於被告屋內物品所進行之搜索
    ，亦不符合逕行搜索或同意搜索之要件，其搜索程序自非適法。
三、次按，刑事訴訟法於九十二年二月六日修正增訂第一百五十八條之四規定：「除
    法律另有規定外，實施刑事訴訟程序之公務員因違背法定程序取得之證據，其有
    無證據能力之認定，應審酌人權保障及公共利益之均衡維護。」前，並未就違法
    取得證據之證據能力有所規定，然依最高法院九十二年度台上字第二五七四號判
    決所指「按刑事訴訟，係以確定國家具體之刑罰權為目的，為保全證據並確保刑
    罰之執行，於訴訟程序之進行，固有許實施強制處分之必要，惟強制處分之搜索
    、扣押，足以侵害個人之隱私權及財產權，若為達訴追之目的而漫無限制，許其
    不擇手段為之，於人權之保障，自有未周，故基於維持正當法律程序、司法純潔
    性及抑止違法偵查之原則，實施刑事訴訟程序之公務員不得任意違背法定程序實
    施搜索、扣押；至於違法搜索扣押所取得之證據，若不分情節，一概以程序違法
    為由，否定其證據能力，從究明事實真相之角度而言，難謂適當，且若僅因程序
    上之瑕疵，致使許多與事實相符之證據，無例外地被排除而不用，例如案情重大
    ，然違背法定程序之情節輕微，若遽捨棄該證據不用，被告可能逍遙法外，此與
    國民感情相悖，難為社會接受，自有害於審判之公平正義，因此，對於違法搜索
    所取得之證據，為兼顧程序正義及發現實體真實，應由法院於個案審理中，就個
    人基本人權之保障及社會安全之維護，依比例原則及法益權衡原則，予以客觀之
    判斷，亦即應就(一)違背法定程序之程度。(二)違背法定程度時之主觀意圖（即實施
    搜索扣押之公務員是否明知違法並故意為之）。(三)違背法定程序時之狀況（即程
    序之違反是否有緊急或不得已之情形）。(四)侵害犯罪嫌疑人或被告權益之種類及
    輕重。(五)犯罪所生之危險或實害。(六)禁止使用證據對於預防將來違法取得證據之
    效果。(七)偵審人員如依法定程序，有無發現該證據之必然性。(八)證據取得之違法
    對被告訴訟上防禦不利益之程度等情狀予以審酌，以決定應否賦予證據能力」之
    意旨，對於違法搜索取得證據之證據能力所採取之標準，乃與現行刑事訴訟法第
    一百五十八條之四所揭諸之權衡原則相符。亦即，證據之取得若非依法定程序，
    應就人權保障與公共利益之均衡維護，依比例原則予以酌量，以決定該項非依法
    定程序取得之證據應否賦予證據能力。從而，本件違法搜索、扣押之物，即偵查
    機關以前開違法方法所取得之證據是否有證據能力自應依此判斷。本院審酌，本
    件扣案之偽造本票金額達一百八十萬（含搜索所得一紙及告訴人提出之二紙），
    數額甚鉅，對於社會金融秩序之危害甚大，參以本件係告訴人持偽造之二紙本票
    申告，確有相當事證足證被告犯罪嫌疑，而本件員警於搜索後仍提出執行逕行搜
    索之報告書附卷，證人丁○○、己○○於本院九十三年八月二十五日審理時亦分
    別證稱：「當時我們認為如果沒有逕行搜索的話，犯罪之贓證物有可能為被告所
    湮滅。」、「（問：就你認知所謂的逕行搜索，你所指的是哪部分？）就是因為
    們發現犯罪證據及物證，我們又無法及時報告檢察官，又怕犯罪證據被湮滅所以
    才做此行為。」等語，應係員警誤認符合逕行搜索之要件，而非出於惡意故為違
    法之搜索。是本院權衡前揭因素，基於被告人權保障及公共利益之均衡維護，認
    司法警察於被告住處違法搜索所取得之有關偽造有價證券之證據，包括扣案之如
    附表所示本票、空白本票、偽刻之「鄭國欽」印章，仍有證據能力，至其餘扣案
    之合約書、身分證、鋼筆刀則認因犯罪所生之危險輕微，且無緊急或不得已之情
    形，及禁止使用該等證據有助於預防司法警察人員將來以類似手段違法取得證據
    等情，應認無證據能力。
貳、有罪部分：
一、訊據被告乙○○固坦承先後向戊○○借款五萬、八萬元，計十三萬元，及在如附
    表所示本票上蓋章、捺印之事實，惟矢口否認有何詐欺取財及偽造有價證券之犯
    行，辯稱：鄭國欽的印章是不知名之男姓友人刻的，本票也是該人所寫的，伊在
    本票上蓋印及按捺指印時，本票上並沒有字，伊是蓋著玩的，且伊並沒有把本票
    交給戊○○云云。
二、經查：
（一）右揭犯罪事實，業據告訴人戊○○於偵查中指述綦詳，並有扣案之本票三紙、
      空白本票十一紙及「鄭國欽」印章一顆可證。而附表編號２之本票，經送請內
      政部警政署刑事警察局鑑定結果，其上可資比對之指印，確與被告右姆指及左
      姆指指紋相符，有該局九十三年七月二十三日刑紋字第○九三○一四九五五二
      號鑑驗書一紙在卷可按；又如附表所示之本票三紙，其上可資鑑定之印文及指
      印，確均係於票面文字之記載後所為，此亦有法務部調查局九十三年六月九日
      調科貳字第○九三○○二三一五八○號鑑定通知書一份在卷可參，與被告所辯
      ：伊是在本票空白情形下蓋印云云顯不相符，矧被告為一中年男子，素富社會
      經驗，焉有不知在本票上蓋印之意義之理，其既在票面上記載姓名、金額之處
      蓋用「鄭國欽」印章、並按捺指印，顯然具有以「鄭國欽」名義為發票人之意
      思甚明。
（二）又如附表所示之編號１、２之本票，係告訴人戊○○所提出，已如前述，而該
      二紙本票之票號分別為三九九四八六、三九九四八七號，與在被告住處所扣得
      之另紙已完成之票號三九九四八八號本票為連號，並與扣案之空白本票十一紙
      票號（三九九四九○─三九九五○○）具有連續性，且上開本票之形式、紙質
      均相同等情，業經本院當庭勘驗無誤（見本院九十三年八月二十五日審判筆錄
      ），顯均屬同一本票簿之票據，益見前開空白本票確係被告所有，用來供其開
      立本票之用，而扣案之如附表所示本票，確均係被告以同一本票簿內之空白本
      票製作完成，及告訴人所提出之本票，乃取自於被告，均足以認定。
（三）再被告於警詢中自白：「警方查獲之證物匕首是以前房客留下的，安非他命是
      朋友的，但我不知是何人的，其餘證物都是我偽造的，是用來騙錢的。」、「
      我有向戊○○詐騙得手十三萬元，是戊○○要和我共同詐騙別人的合夥金。」
      等語（見八十八年六月二十四日警詢筆錄），嗣雖翻異前詞，否認偽造、詐騙
      等節，然仍自承：「（問：十三萬做何用途？）她（指戊○○）分二次拿來，
      我都是拿去週轉。」、「我有向她拿十三萬元，分兩次拿，第一次拿五萬元，
      第二次拿八萬元，這是她拿給我作投資用。」等語（見八十八年六月二十五日
      、八十八年七月三日偵訊筆錄），就其曾以投資為由，要告訴人出資，並先後
      二次向告訴人取得十三萬元等情均坦承不諱，與告訴人所述亦若合符節，足見
      告訴人所指並非虛設之詞；且由上開「鄭國欽」印章、以「鄭國欽」名義簽發
      之如附表編號３之本票均係自被告住處扣得，及被告亦自承：「她（指戊○○
      ）以為我是鄭國欽，拿給我十三萬元，說要作本錢，一起去騙別人財物。」、
      「（問：對戊○○聲稱是鄭國欽？）是的，自租房子起開始用鄭國欽之名。」
      等語（見八十八年六月二十五日偵訊筆錄）相互以觀，被告確曾冒用「鄭國欽
      」之名以取信告訴人一節，亦可認定。又本件除告訴人所提出之本票二紙外，
      餘扣案物均係在被告住處抽屜搜索取得，足見確均係被告所有、用以供偽造本
      票之用，而被告既蓋用該印章於本票之上，復未能提出「鄭國欽」其人，並自
      承曾偽稱「鄭國欽」，則上開「鄭國欽」印章係被告委由他人偽刻而來，亦無
      疑義。至本票上之字跡，雖無從鑑定與被告之筆跡是否相符，以肉眼觀察結果
      ，亦與被告之字跡不盡相符，無法認定係被告親筆，然被告既以「鄭國欽」名
      義詐騙告訴人，復在上開本票上蓋用印文、按捺指印後，持向告訴人行使，對
      於本票係偽造「鄭國欽」之名簽發乙情了然於胸，顯然係利用不知情之第三人
      填載上開本票應記載事項，再由其蓋用印文、指印後持以行使無疑。
（四）綜上所述，被告利用不知情之人，偽刻「鄭國欽」印章、填載「鄭國欽」為發
      票人及其他應記載事項後，再蓋用「鄭國欽」印文、按捺指印，偽造如附表所
      示之本票，並將附表編號１、２之本票，交予告訴人供作擔保之事實，均可認
      定。被告前揭所辯，顯均係事後卸責之詞，不足採信。本件事證明確，被告犯
      行洵堪認定。
四、按行使偽造有價證券，以取得票面價值之對價，固不另論詐欺罪，但如以偽造之
    有價證券供作擔保或作為新債清償而取得款項，其取得款項之行為，乃係行使偽
    造有價證券以外之另一行為，二者有方法結果關係，應論以牽連犯，最高法院著
    有八十六年度臺上字第四六一○號判決可資參照。本件被告既係行使其所偽造之
    本票供作擔保，藉以取得告訴人所交付之投資款，核其所為，係犯刑法第二百零
    一條第一項之意圖供行使之用而偽造有價證券罪及同法第三百三十九條第一項之
    詐欺取財罪。其行使偽造有價證券之低度行為應為偽造之高度行為吸收，不另論
    罪。又其偽造「鄭國欽」印章及偽造印文、署押於該本票上，為偽造有價證券之
    階段行為，已吸收於偽造有價證券行為之內，亦不另論偽造印章及署押、印文罪
    。其利用不知情之人偽刻「鄭國欽」印章、偽造本票，均為間接正犯。公訴人起
    訴法條雖未論及刑法第三百三十九條第一項詐欺取財罪，惟起訴事實既已敘及，
    應認亦在起訴範圍內，本院自應一併予以審理。被告前後多次偽造有價證券及詐
    欺之犯行，時間緊接、犯罪構成要件相同，顯均係基於概括犯意反覆為之，各應
    依連續犯規定，論以一罪，並加重其刑；又其所犯上開二罪間，具有方法結果之
    牽連關係，為牽連犯，應依刑法第五十五條之規定，從一重之意圖供行使之用而
    偽造有價證券罪處斷。爰審酌被告素行不佳，犯罪之動機在貪圖不法利益，而偽
    造之本票金額甚鉅，犯罪所生危害非輕，及犯罪後仍否認犯行，態度不佳等一切
    情狀，量處如主文所示之刑。至偽造之如附表所示本票三紙（含偽造「鄭國欽」
    印文計八枚、署押三枚、指印四枚，已為本票之一部分），應依刑法第二百零五
    條沒收之，扣案偽造之「鄭國欽」印章一顆，應依同法第二百十九條規定沒收，
    扣案之空白本票十一紙（票號：三九九四九○─三九九五○○）為被告所有供犯
    罪預備之物，爰依同法第三十八條第一項第二款宣告沒收。
參、無罪部分：
一、公訴意旨略以：被告乙○○於八十八年一月間，在高雄市○○路國賓飯店前，拾
    得鄭國欽身分證乙枚，嗣即意圖為自己不法之所有，侵占入已，並於八十八年五
    月間，在高雄市○○○路十七號住處，以自己之照片，換貼於鄭國欽之身分證上
    ，而變造該身分證；又於同年六月十五日，在上址以鄭國欽名義，偽造鄭國欽之
    署押於買賣合約書上，另於八十八年四月間，未經主管機關許可，非法持有具殺
    傷力之鋼筆刀乙把。嗣經警於同年月二十四日下午二時三十分許，在上址搜索扣
    得偽造之鄭國欽之身分證一枚、買賣合約書一紙及鋼筆刀乙把等物，因認被告涉
    犯有刑法第三百三十七條侵占遺失物、第二百十二條變造特種文書、第二百十條
    偽造私文書及違反槍砲彈藥刀械管制條例第十四條第三項非法持有刀械等罪嫌。
二、按犯罪事實，應依證據認定之，無證據不得認定犯罪事實。又不能證明被告犯罪
    者，應諭知無罪之判決，刑事訴訟法第一百五十四條第二項、第三百零一條第一
    項分別定有明文。次按，無證據能力、未經合法調查之證據，不得作為判斷之依
    據；被告或共犯之自白，不得作為有罪判決之唯一依據，仍應調查其他必要之證
    據，以察其是否與事實相符。刑事訴訟法第一百五十五條第二項、第一百五十六
    條第二項亦分別定有明文。而刑事訴訟上證明之資料，無論為直接證據或間接證
    據，均須達於通常一般之人均不致有所懷疑，而得確信其真實之程度，始得據為
    有罪之認定，若其關於被告是否犯罪之證明未能達此程度，而有合理之懷疑存在
    ，致使無從形成有罪之確信，根據「罪證有疑，利於被告」之證據法則，即不得
    據為不利之認定，此有最高法院七十六年台上字第四九八六號判例可稽。
三、公訴人認被告涉犯前開各罪，無非以被告自白曾撿拾鄭國欽身分證一枚、並在住
    處放有鋼筆刀一把，及扣案之變造鄭國欽身分證一枚、偽造買賣合約書一張及鋼
    筆刀一把為據。訊據被告固坦承曾撿拾鄭國欽身分證一枚後加以變造，及在住處
    持有鋼筆刀一把，然堅詞否認有何偽造合約書之犯行，辯稱：未看過扣案之合約
    書，合約書上的字也不是伊寫的等語；指定辯護人則以：警方之搜索不合法，所
取得之扣押物無證據能力等語為被告辯護。
四、經查，上開搜索、扣押之物，係偵查機關以違法方法取得，本院基於程序正義及
    發現實體真實，就個人基本人權之保障及社會安全之維護，依比例原則及法益權
    衡原則，予以客觀之判斷，認司法警察於被告住處違法搜索所取得之合約書、身
    分證、匕首等物均無證據能力，已如前述，自不得援引此等證據作裁判依據。而
    本件除被告之部分自白外，公訴人並未舉出其他證據以證明被告上開犯行，是仍
    不得以被告自白作為有罪判決之唯一依據，本院復查無其他證據足以證明被告上
    開犯行，揆諸前揭說明，自應對被告為無罪之諭知。
據上論斷，應依刑事訴訟法第二百九十九條第一項、第三百零一條第一項，刑法第五
十六條、第二百零一條第一項、第三百三十九條第一項、第五十五條、第二百零五條
、第二百十九條、第三十八條第一項第二款，罰金罰鍰提高標準條例第一條前段，判
決如主文。
本案經檢察官丙○○到庭執行職務。
中      華      民      國     九十三    年     九      月      八      日
                                  臺灣臺東地方法院刑事第三庭
                                      審判長法  官  楊力進
                                        法  官  柯姿佐
                                            法  官  范乃中
右正本證明與原本無異。
被告不得上訴。
公訴人如不服本判決，應於判決送達後十日內向本院提出上訴狀。（須附繕本）
「切勿逕送上級法院」
                                            書記官  陳俊德
中      華      民      國     九十三    年     九      月      十      日
附表：
┌──┬───┬─────┬───┬───┬──────┬───────┐
│編號│發票人│  發票日  │到期日│ 金額 │本 票 號 碼 │  備      註  │
│    │      │          │      │（新臺│            │              │
│    │      │          │      │幣）  │            │              │
├──┼───┼─────┼───┼───┼──────┼───────┤
│ １ │鄭國欽│八十八年六│八十八│五十萬│三九九四八六│發票人欄內偽造│
│    │      │月二十二日│年六月│元    │            │「鄭國欽」署名│
│    │      │          │三十日│      │            │一枚、票面上偽│
│    │      │      │      │      │            │造「鄭國欽」印│
│    │      │          │      │      │            │文四枚        │
├──┼───┼─────┼───┼───┼──────┼───────┤
│ ２ │鄭國欽│八十八年六│八十八│六十五│三九九四八七│發票人欄內偽造│
│    │      │月二十二日│年六月│萬元  │            │「鄭國欽」署名│
│    │      │          │三十日│      │            │一枚及指印四枚│
├──┼───┼─────┼───┼───┼──────┼───────┤
│ ３ │鄭國欽│八十八年六│八十八│六十五│三九九四八八│發票人欄內偽造│
│    │      │月二十二日│年六月│萬元  │            │「鄭國欽」署名│
│    │      │          │三十日│      │            │一枚、票面上偽│
│    │      │          │      │      │            │造「鄭國欽」印│
│    │      │          │      │      │            │文四枚        │
└──┴───┴─────┴───┴───┴──────┴───────┘
附記
中華民國刑法第二百零一條第一項
意圖供行使之用，而偽造、變造公債票、公司股票或其他有價證券者，處
三年以上十年以下有期徒刑，得併科三千元以下罰金。
中華民國刑法第三百三十九條第一項
(普通詐欺罪)
意圖為自己或第三人不法之所有，以詐術使人將本人或第三人之物交付者
，處五年以下有期徒刑、拘役或科或併科一千元以下罰金。
中華民國刑法第二百零五條
偽造、變造之有價證券、郵票、印花稅票、信用卡、金融卡、儲值卡或其
他相類作為提款、簽帳、轉帳或支付工具之電磁紀錄物及前條之器械原料
及電磁紀錄，不問屬於犯人與否，沒收之。
中華民國刑法第二百一十九條
(沒收之特例)
偽造之印章、印文或署押，不問屬於犯人與否，沒收之。
中華民國刑法第三十八條第一項第二款
(沒收物)
左列之物沒收之：
二  供犯罪所用或犯罪預備之物。
